臺灣雲林地方法院民事判決
110年度訴字第382號
原      告  台新國際商業銀行股份有限公司

法定代理人  尚瑞強  
訴訟代理人  陳怡安、洪敏智、張智賢



被      告  丁子良  
            丁金澎（即丁海樹之繼承人）

            丁梓芸即丁梓萁（即丁海樹之繼承人）

            丁云雲即丁柔苹即丁月青（即丁海樹之繼承人）

            丁美虹（即丁海樹之繼承人）


            丁勝恩（即丁海樹之繼承人）

            丁玉梅（即丁海樹之繼承人）

上列當事人間請求代位分割遺產事件，本院於民國110年10月20
日言詞辯論終結，判決如下：
    主  文
原告之訴駁回。
訴訟費用由原告負擔。
    事實及理由
壹、程序事項：
一、按原告於判決確定前，得撤回訴之全部或一部。但被告已為
    本案之言詞辯論者，應得其同意。民事訴訟法第262 條第1
    項定有明文。本件原告起訴誤將被代位人丁建丞列為被告，
    其已於民國110年8月11日對被告丁建丞撤回起訴，合乎上開
    規定，應予說明。
二、按原告於判決確定前，得撤回訴之全部或一部。但被告已為
    本案之言詞辯論者，應得其同意，民事訴訟法第262 條第1
    項定有明文。經查：
　㈠本件原告起訴誤將被代位人丁建丞列為被告，其已於110年8
    月11日對丁建丞撤回起訴，而丁建丞未曾到庭為言詞辯論，
    此有本院110年8月11日調解程序筆錄在卷可憑（見本院卷第
    207頁），合乎上開規定，應予准許。
　㈡本件原告誤將已對被繼承人丁朝明之遺產聲明拋棄繼承之王
    富美、丁文雯、丁文茹列為被告，已於本院110年8月11日調
    解期日時，撤回對王富美、丁文雯、丁文茹之起訴，而王富
    美、丁文雯、丁文茹亦未曾到庭為言詞辯論，此有本院110
    年8月11日調解程序筆錄在卷可考(見本院卷第207頁)，合乎
    前開規定，應予准許。　
三、被告等經合法通知，未於最後言詞辯論期日到場，核無民事
    訴訟法第386 條各款所列情形，爰依原告之聲請，由其一造
    辯論而為判決。
貳、實體事項：
一、原告方面：
㈠、緣被代位人即債務人丁建丞對原告負有債務，計至110年5月1
    3日止尚積欠新臺幣(下同)244,201元及其利息未清償，合先
    敘明。
㈡、查訴外人即被繼承人丁朝明已死亡，其名下遺有如附表一所
    示之不動產(下稱系爭不動產)，而其繼承人迄未辦理繼承登
    記。原告為實現債權，本欲向鈞院聲請執行被代位人丁建丞
    對系爭不動產之應繼分持分，惟系爭不動產尚未辦理繼承登
    記，且按其性質於未分割前所屬全體繼承人公同共有，無法
    進行拍賣。是以，上開情況顯然已妨礙原告對被代位人丁建
    丞財產之執行，原告為實現債權，茲既各繼承人未辦理繼承
    登記，又未為分割之協議，原告乃代位被代位人即債務人丁
    建丞提起分割遺產之訴，請求就系爭遺產代辦繼承登記並為
    分割。
㈢、按公同關係存續中，各公同共有人，不得請求分割公同共有
    物，民法第829條定有明文，而公同共有關係之發生及終止
    依其公同關係所規定之法律或契約定之；又繼承人有數人，
    在分割遺產前，各繼承人依民法第1151條規定，對於遺產全
    部為公同共有。依上開規定，各繼承人依民法第1151條規定
    ，在遺產分割前對於遺產全部為公同共有，則除民法第1164
    條請求分割遺產之訴判決確定，或依民法第828條第3項規定
    得全體公同共有人之同意處分或為其他權利之行使外(含就
    公同共有物變更為分別共有)，各公同共有人並無顯在之應
    有部分，自無從依民法第823、824條之規定請求分割共有物
    。
㈣、次按「各共有人，除法令另有規定外，得隨時請求分割共有
    物。但因物之使用目的不能分割或契約訂有不分割之期限者
    ，不在此限。共有物之分割，依共有人協議之方法行之。分
    割之方法，不能協議決定者，或於協議決定後因消滅時效完
    成經共有人拒絕履行者，法院得因任何共有人之請求，命為
    下列之分配：以原物分配於各共有人。但各共有人均受原
    物之分配顯有困難者，得將原物分配於部分共有人。原物
    分配顯有困難時，得變賣共有物，以價金分配於各共有人；
    或以原物之一部分分配於各共有人，他部分變賣，以價金分
    配予於各共有人。以原物分配時，如共有人中有未受分配者
    ，或不能按其應有部分受分配者，得以金錢補償之」，為民
    法第823條第1項、第824條第1項、第2項、第3項所明定。
㈤、末按債務人怠於行使其權利時，債權人因保全債權，得以自
    己名義行使其權利，為民法第242條前段所明定。此項代位
    權行使之範圍，就同法第243條但書規定旨趣推之，並不以
    保存行為為限，凡以權利之保存或實行為目的之一切審判上
    或審判外之行為，諸如假扣押、假處分、聲請強制執行、實
    行擔保權、催告、提起訴訟等，債權人皆得代位行使（最高
    法院69年台抗字第240號判決意旨參照。
㈥、揆之前揭事實說明，被代位人即債務人丁建丞積欠原告債務
    迄未清償，而其為系爭不動產之公同共有人，基於分割遺產
    及債權人代位權之行使，原告代位訴請被告丁建丞分割遺產
    並辦理繼承登記，於法洵屬有據。為此狀請鈞院鑒核，賜判
    決如訴之聲明。
㈦、並聲明：
　⒈被代位人即債務人丁建丞就附表一編號1所示之不動產辦理繼
    承登記。
　⒉被代位人即債務人丁建丞及被告丁金澎、丁梓芸即丁梓萁、
    丁云雲即丁月青、丁美虹、丁勝恩、丁玉梅就如附表一編號
    2至4所示之不動產辦理繼承登記。
　⒊被代位人即債務人丁建丞及被告丁良、丁金澎、丁梓芸即丁
    梓萁、丁云雲即丁月青、丁美虹、丁勝恩、丁玉梅就如附表
    一編號1至4所示之公同共有不動產准予分割，分割方法按繼
    承比例即按附表二為分別共有。
　⒋訴訟費用由被告等依應繼分分配比例負擔。　　
二、被告等未於言詞辯論期日到場，亦未提出書狀為任何聲明或
    陳述。　　
三、本院之判斷：
  ㈠按債務人怠於行使其權利時，債權人因保全債權，得以自己
    之名義，行使其權利。民法第242條定有明文。又該條所定
    債務人怠於行使其權利時，債權人因保全債權，得以自己之
    名義，行使其權利之先決條件，須債務人果有此權利，且在
    可以行使之狀態，始有債權人代位行使之可言；債權人得代
    位行使者為債務人之權利，而非自己之權利，若債務人並無
    該項權利，債權人自無代位行使之可言(最高法院65年台上
    字第381號判決、70年度台上字第2643號判決意旨參照)。次
    按民法第1164條所定之遺產分割，係以遺產為一體，整個的
    為分割，而非以遺產中個個財產之分割為對象，亦即遺產分
    割之目的在遺產公同共有關係全部之廢止，而非個個財產公
    同關係之消滅。又遺產分割既以消滅遺產公同共有關係為目
    的，故除被繼承人以遺囑禁止繼承人分割之遺產及共同繼承
    人以契約約定禁止分割之遺產外，自應以全部遺產整體分割
    ，不能以遺產中之個個財產為分割之對象(最高法院86年度
    台上字第1436號、84年度台上字第2410號、88年度台上字第
    2837號裁判意旨參照)。是以，被繼承人之遺產既應由全體
    繼承人共同繼承，原告自應以繼承人「全體」為共同被告而
    起訴，並以被繼承人之「全部」遺產整體訴請分割，始為適
    法。
　㈡原告雖主張其可代位丁建丞請求分割系爭不動產，惟查：
　　⒈依據原告提出之系爭不動產即雲林縣○○鄉○○段000○00000○0
      0000○00000地號土地(以下分別簡稱系爭495、495-2、495
      -5、352-3地號土地)之第一類土地登記謄本(所有權個人
      全部)(見本院卷第57頁至第75頁)，其中系爭495、495-2
      、495-5地號土地，目前登記為訴外人丁朝明、丁海樹與
      被告丁子良所共有，該三人之權利範圍皆為「公同共有1
      分之1」，登記之原因皆為「繼承」，且三人登記原因發
      生日期皆為「93年11月16日」；另依據原告提出之訴外人
      丁朝明、丁海樹之除戶戶籍謄本、被告丁子良之戶籍謄本
      ，該三人之父親為「丁蠶」(見本院卷第97、99、101頁)
      ；再依據原告所提出丁蠶之除戶戶籍謄本(本院卷第391頁
      )，丁蠶已於「93年11月16日死亡」。由上開資料相互勾
      稽，可推論系爭495、495-2、495-5地號土地皆係由訴外
      人丁朝明、丁海樹與被告丁子良繼承自被繼承人「丁蠶」
      之遺產而來。亦即原告代位丁建丞請求分割之系爭不動產
      ，皆係訴外人丁朝明、丁海樹與被告丁子良公同共有(系
      爭352-3地號土地為丁朝明、丁子良及丁海樹之繼承人丁
      金澎、丁梓芸、丁云雲即丁月青、丁美虹、丁勝恩、丁玉
      梅公同共有)，且皆係繼承自被繼承人丁蠶之遺產而來。
      訴外人丁朝明、丁海樹對系爭不動產之權利為「公同共有
      」，該「公同共有」之權利無法單獨成為分割之標的。本
      件原告應以被繼承人丁蠶之遺產為本件遺產分割標的，今
      原告僅以丁朝明、丁海樹之遺產為分割標的，應有違誤。
　　⒉另參諸原告於110年10月8日提出之民事陳報狀所附之丁蠶
      之除戶戶籍謄本、丁蠶之繼承系統表及其繼承人之戶籍謄
      本等，堪信丁蠶之繼承人除了被代位人丁建丞、被告丁子
      良、丁金澎（即丁海樹之繼承人）、丁梓芸（即丁海樹之
      繼承人）、丁云雲即丁月青（即丁海樹之繼承人）、丁美
      虹（即丁海樹之繼承人）、丁勝恩（即丁海樹之繼承人）
      、丁玉梅（即丁海樹之繼承人）之外，尚有其他繼承人(
      丁耀堆、丁阿銀、丁綉蓮、丁金糖)，然本件原告僅對上
      開被告提起本件訴訟，並非以全體繼承人為共同被告提起
      本件訴訟，當事人適格有欠缺。
　  ⒊又經本院調閱本院家事法庭94年度繼字第26號丁海樹聲請
      對丁蠶之遺產聲明限定繼承之卷宗，由丁海樹之聲請狀可
      知丁蠶之遺產，除了附表一所示之系爭不動產外，尚有其
      他遺產(包括土地、建物、存款等)，有丁海樹於該限定繼
      承案件提出之丁蠶之遺產清冊附於該卷可稽(見本院家事
      法庭94年度繼字第26號卷第5頁)。揆諸前揭說明，遺產係
      以消滅遺產之公同共有關係為目的，自應以全部遺產整體
      予以分割，不能僅以遺產中之部分財產為分割之對象，故
      丁建丞既無請求僅就被繼承人丁蠶之部分遺產即系爭不動
      產為裁判分割之權利，原告自無代位丁建丞請求之餘地。
      則原告之訴，為無理由，應予駁回。
　㈢依前所述，原告主張其為丁建丞之債權人，其得代位丁建丞
    請求分割系爭不動產，即無可採。
四、綜上所述，原告依民法第1164條、第242條等規定，請求被
    代位人即債務人丁建丞就附表一編號1所示之不動產辦理繼
    承登記；被代位人即債務人丁建丞及被告丁金澎、丁梓芸即
    丁梓萁、丁云雲即丁月青、丁美虹、丁勝恩、丁玉梅就如附
    表一編號2至4所示之不動產辦理繼承登記；被代位人即債務
    人丁建丞及被告丁良、丁金澎、丁梓芸即丁梓萁、丁云雲、
    丁美虹、丁勝恩、丁玉梅就如附表一編號1至4所示之公同共
    有不動產准予分割，分割方法按繼承比例即按附表二為分別
    共有，為無理由，應予駁回。
五、訴訟費用負擔之依據：民事訴訟法第78條。
中　　華　　民　　國　　110 　年　　10　　月　　27　　日
                  民事第二庭    法  官  楊昱辰

以上正本係照原本作成。
如對本判決上訴，須於判決送達後廿日內向本院提出上訴狀。如
委任律師提起上訴者，應一併繳納上訴審裁判費。
中　　華　　民　　國　　110 　年　　10　　月　　27　　日
                                書記官　陳玉珮
　　　　　　　　　　　　　　　　
◎附表一：被繼承人丁朝明、丁海樹之遺產     編號 財產種類 財產所在地或名稱 財產數量 權利範圍 1 土地 雲林縣○○鄉○○段00000地號 99㎡ 公同共有全部 2 土地 雲林縣○○鄉○○段000地號 1,836㎡ 公同共有全部 3 土地 雲林縣○○鄉○○段00000地號 229㎡ 公同共有全部 4 土地 雲林縣○○鄉○○段00000地號 250㎡ 公同共有全部 
　
◎附表二：分割方法   編號 被告 分割方法 1 丁建丞(丁朝明之繼承人) 3之1 2 丁子良 3分之1 3 丁金澎(丁海樹之繼承人) 18分之1 4 丁梓芸即丁梓萁(丁海樹之繼承人) 18分之1 5 丁云雲即丁月青(丁海樹之繼承人) 18分之1 6 丁美虹(丁海樹之繼承人) 18分之1 7 丁勝恩(丁海樹之繼承人) 18分之1 8 丁玉梅(丁海樹之繼承人) 18分之1